【裁判字號】    90,抗,151
【裁判日期】    901217
【裁判案由】    誹謗
【裁判全文】
臺灣高等法院高雄分院刑事裁定                        九十年度抗字第一五一號
    抗  告  人
    即自訴人     甲○○○○短期文理補習班即蔡亦祺
                 丁○○
    被      告   乙○○
    被      告   丙○○
    共     同
    選任辯護人  蔡明樹
右抗告人因被告等誹謗案件，不服臺灣高雄地方法院九十年度自更字第七號中華民國
九十年六月二十九日裁定，提起抗告，本院裁定如左：
      主  文
抗告駁回。
      理  由
一、本件自訴人在原審自訴意旨略以：被告乙○○、丙○○為上景升大學補習班之負
    責人與班主任，為打擊自訴人之名聲，自八十九年八月間大量印製：「再多美麗
    的藉口也不能遮掩你發人黑函的醜惡─敬告ＯＯＯ補習班痛改前非、改過遷善」
    之文宣，內容載有「學歷低不可恥，只要你平時多吸收常識不然常看電視，你就
    漸漸會有知識，雖然為ＡＢＣ湊在一起你還看不懂，怎樣也不可以發人黑函，因
    為如此一來，你就會變得品德低下而不入流了」、「沒有錢不可恥，只要你安貧
    樂道不充闊少那麼雖不有錢人也賺得高貴，但怎麼樣也不能發人黑函，因為如此
    一來你只會被同業視為盜匪之流，就賺到了錢精神上也是貧困的」、「招不到學
    生不可恥，只要你日以繼夜認真辦學，那麼在不久必將獲得廣大鄉親的認同，但
    怎麼樣也不能發人黑函，因為如此一來你會遭原本同情你的學子唾棄而去的」、
    「再次提醒，你們所觸犯的不是交通違規般的小罪，而是可判二年以下有期徒刑
    的重罪，請不要再抱僥倖心理。請蕭ＯＯ、許ＯＯ、朱ＯＯ及其他有參與製造黑
    函的工讀生特別注意，三天期過後本班將對你們提出告訴，請問，為一個教你犯
    罪的補習班工作，你值得為他扛下法律責任嗎？請慎重考慮，千萬不要輕忽我們
    的警告，否則下一個到警察局報到的就是你」、「離本班所公告之自首期限尚有
    三天，不要相信張Ｏ告訴你做黑函沒關係的謊言，趕快自首以免受累」、「本班
    百萬懸賞的戰術奏效，已先行將張Ｏ、馮ＯＯ等二嫌疑犯扭送法辦尚有數名可疑
    對象過濾涉案證據中」、「一經移送法辦本班絕不和解，一旦判決有罪，父母蒙
    羞，而你一輩子都有前科纏身，前途堪虞」、「判決成立本班將要求鉅額損失賠
    償，逞一時之快所付出代價將讓你們畢生難忘」等文字，且將上述傳單大量寄發
    及散發予高雄、台南、屏東地區學生。被告散發之傳單強烈影射自訴人是發黑函
    之犯罪者，傳單中雖在補習班三字前面以０００代替，然高雄地區之升大學補習
    班僅有自訴人「高文成」補習班之班名係三個字，接到傳單的學生當然可知００
    ０即指「高文成」三字，又傳單所指蕭００、許００、朱００、張０、馮００均
    是自訴人補習班內之職員，可見該傳單誹謗之對象即是自訴人無誤。被告之行為
    嚴重侵害自訴人之名譽，造成自訴人之損害，認被告係犯誹謗罪，爰提起本件自
    訴等語。
二、按法院或受命法官於自訴案件第一次審判期日前訊問及調查結果，如認為案件有
    刑事訴訟法第二百五十二條至第二百五十四條之情形者，得以裁定駁回其自訴，
    同法第三百二十六條第三項定有明文。次按犯罪事實應依證據認定之，無證據不
    得推定其犯罪事實；又不能證明被告犯罪，應諭知無罪之判決，刑事訴訟法第一
    百五十四條、第三百零一條第一項定有明文。又認定不利於被告之事實，須依積
    極證據，苟積極證據不足為不利於被告事實之認定，即應為有利於被告之認定，
    更不必有何有利之證據，最高法院著有三十年上字第八一六號判例可參。
三、本件抗告人抗告意旨係以：被告等所散發之文宣係以「上景升大學補習班」名義
    散發，高雄地區之升大學補習班僅有自訴人「高文成」補習班之班名係三個字，
    此為升大學學生所皆知之事實，則收受上開傳單的不特定升大學學生豈有不知或
    不能推知其所指０００補習班及自訴人「高文成補習班」之理，原審不察，圖以
    高雄市教育局之函文所陳三個字的補習班有四十八所為由，遽認該文宣所指之補
    習班尚難確定或可得確定係自訴人云云，其認定殊違證據及經驗法則。前述文宣
    中所提及之姓名與自訴人補習班之職員姓名之姓氏及字數均相同，所有曾在自訴
    人補習班補習之學生甚至家長於收受該文宣後，觀看其內容均輕易可知誹謗對象
    為高文成補習班及其職員張力等，此由許多學生事後向自訴人詢問何以散發黑函
    等情即可見一班，益證原審認定顯有違誤等語。
四、按誹謗罪，其犯罪行為人必須針對特定人或可推知之人所為之指摘足以損害名譽
    之具體內容，方成立本罪，司法院三七院解三八０六解釋意旨可資參照。故行為
    人所指摘有害於他人名譽之具體事實，必須係針對明確之特定人或就行為人表示
    之旨趣以及其他情事綜合觀察，無需經查証即得推知其所指何人者，始足當之。
    本件自訴人認被告二人有加重誹謗之行為無非以「再多美麗的藉口也不能遮掩你
    發人黑函的醜惡─敬告ＯＯＯ補習班痛改前非、改過遷善」文宣之內容載有「學
    歷低不可恥，只要你平時多吸收常識不然常看電視，你就漸漸會有知識，雖然Ａ
    ＢＣ湊在一起你還看不懂，怎樣也不可以發人黑函，因為如此一來，你就會變得
    品德低正而不入流了」、「沒有錢不可恥，只要你安貧樂道不充闊少那麼雖不有
    錢人也賺得高貴，但怎麼樣也不能發人黑函，因為如此一來你只會被同業視為盜
    匪之流，就賺到了錢精神上也是貧困的」、「招不到學生不可恥，只要你日以繼
    夜認真辦學，那麼在不久必將獲得廣大鄉親的認同，但怎麼樣也不能發人黑函，
    因為如此一來你會遭原本同情你的學子唾棄而去的」、「再次提醒，你們所觸犯
    的不是交通違規般的小罪，而是可判二年以下有期徒刑的重罪，請不要再抱僥倖
    心理。請蕭ＯＯ、許ＯＯ、朱ＯＯ及其他有參與製造黑函的工讀生特別注意，三
    天期過後本班將對你們提出告訴，請間，為一個教你犯罪的補習班工作，你值得
    為他扛下法律責任嗎？請慎重考慮，千萬不要輕忽我們的警告，否則下一個到警
    察局報到的就是你」、「離本班所公告之自首期限尚有三天，不要相信張Ｏ告訴
    你做黑函沒關係的謊言，趕快自首以免受累」、「本班百萬懸賞的戰術奏效，已
    先行將張Ｏ、馮ＯＯ等二嫌疑犯扭送法辦尚有數名可疑對象過濾涉案證據中」、
    「一經移送法辦本班絕不和解，一旦判決有罪，父母蒙羞，而你一輩子都有前科
    纏身，前途堪虞」、「判決成立本班將要求鉅額損失賠償，呈一時之快所付出代
    價將讓你們畢生難忘」等語，散發予高雄、台南、屏東地區之學生，而認被告二
    人涉有刑法第三百十條第二項、第一項加重誹謗罪嫌。然查，由自訴人所稱載有
    誹謗文字之上開文宣資料觀之，並未載有自訴人補習班之名稱或任何足以令人知
    悉所指何人之姓名、名稱，此有上開文宣一紙在卷可稽，經原審法院訊問自訴人
    為何認知上開文宣所指稱之補習班即為自訴人，經自訴人指述稱「在高雄市升大
    學補習班名稱三個字只有我們開立之補習班。且函文發給高中三年級學生，這樣
    就更確定只有我們這家補習班。函內之蕭００、許００、朱００都是我們班上的
    職員。」，惟查，上開文宣並未指明所稱之補習班係屬升大學補習班，而以ＯＯ
    Ｏ補習班為陳述對象，而以三個字為名之補習班設立登記在高雄市，經原審函查
    高雄市政府教育局共計有四十八所，此有高雄市教育局九十年五月十五日高市教
    四字第００一四三三０號函一紙在卷可稽，故上開文宣所指之補習班尚難特定或
    可得確定係自訴人。次按，審酌其文宣內容主要係批評發黑函任意攻擊詆毀他人
    之行徑違法、可，並要求有參與黑函製作之相關人士趕緊自首投案，否則將受
    到法律訴追，或者要求有參與製造黑函之人士主動與被告等人連絡，並對於製作
    黑函之補習班要求應為正派經營方為正途等語，乃係以循法律訴追為手段，要求
    製作黑函之人停止以發黑函攻擊他人為經營方法，依上開文字記載，亦無法認定
    自訴人之名譽有因而受到貶損，本件被告行為核未該當刑法誹謗罪之構成要件規
    定，本案應認有刑事訟訴法第二百五十二條第十款所定犯罪嫌疑不足之情形。原
    審因依刑事訟訴法第三百二十六條第三項之規定裁定駁回本件自訴，經核並無不
    合。自訴人抗告意旨仍執前詞指摘原裁定不當，自無足取，抗告為無理由，應予
    駁回。
五、末按刑事訴訟法第三百十九條所稱之被害人，只須依自訴人所訴被告犯罪之事實
    而觀，在實體法上足認其為被害人為已足，至於自訴人實際曾否受害及被告有無
    加害行為，並非自訴成立之要件，是以，本件自訴人依所訴之事實觀之，其既係
    犯罪被害人，因而提起本件自訴當屬合法，併此敘明。
據上論結，應依刑事訴訟法第四百十二條，裁定如主文。
中    華    民    國      九十      年      十二      月      十七      日
                              臺灣高等法院高雄分院刑事第三庭
                                  審判長法官  周賢銳
                                        法官  謝宏宗
                                        法官  莊崑山
右正本證明與原本無異。
不得抗告。
                                      書記官  邱麗莉
中    華    民    國      九十      年      十二      月      十九      日
                                                                        Ｑ


司法院資訊處製作；財團法人民間司法改革基金會備份。
